【裁判字號】    97,行商訴,127
【裁判日期】    980326
【裁判案由】    商標註冊
【裁判全文】
智慧財產法院行政判決
                                   97年度行商訴字第127號
                                 民國98年3月12日辯論終結
原      告  燦坤實業股份有限公司
代  表  人  甲○
訴訟代理人  李玉海律師
複代理人    余欽博律師
被      告  經濟部智慧財產局
代  表  人  乙○○（局長）住同上
訴訟代理人  丙○○
上列當事人間因商標註冊事件，原告不服經濟部中華民國97年10
月22日經訴字第09706114450 號訴願決定，提起行政訴訟。本院
判決如下：
    主  文
原告之訴駁回。
訴訟費用由原告負擔。
    事實及理由
一、事實概要︰原告前於民國96年8月31日以「會員招待會」 (
    下稱系爭商標) ，指定使用於商標法施行細則第13條所定商
    品及服務分類表第35類之「工商廣告之企劃、廣告宣傳及宣
    傳品遞送、為他人之採購服務（為其他企業採購商品及服務
    ）、網路拍賣、百貨公司、超級市場、便利商店、超級商店
    、購物中心、郵購、電視購物、網路購物（電子購物）、食
    品及飲料零售、電氣及電子器具零售、攝影器材零售」服務
    ，向被告智慧財產局申請註冊。經被告審查，認系爭商標圖
    樣上之中文「會員招待會」，為廣告性文字，以之作為商標
    ，指定使用於「工商廣告之企劃、廣告宣傳及宣傳品遞送
    ... 」等服務，不足以使商品或服務之相關消費者認識其為
    表彰商品或服務之標識，並得藉以與他人商品或服務相區別
    ，不具識別性，應不准註冊，以97年7 月8 日商標核駁第
    307935號審定書為核駁之處分。原告不服，主張系爭商標經
    其廣泛使用已取得第二層意義等理由，提起訴願，經遭駁回
    ，遂向本院提起行政訴訟。
二、原告之主張：
  (一)原告自67年成立迄今已有30年之久，為有計畫地行銷及推廣
    商品，自91年起推行會員制，凡於原告全省經銷處消費並申
    請加入會員者，再次消費即可憑會員身分享有優惠價格。至
    97年12月份為止，會員人數已累計高達340 萬人。原告為將
    所屬會員的優待服務擴大及於一般消費者，乃於89年11 月4
    日，創設一個專屬優惠服務活動的表徵「會員招待會」，作
    為所提供服務之表徵並定期舉辦以系爭商標為名之優惠活動
     (以下稱會招活動) 。而在會招活動教育訓練上，亦加強系
    爭商標之使用，如會招活動教戰手冊、檢討報告及會議記錄
    等。且原告與各家廠商間之採購合約書，亦明確標明系爭商
    標所示活動的約款。
  (二)原告於91至93年，每年舉辦兩次會招活動，因反應熱烈，94
    及95年增為一年三次，自96年起，更增為一年四次。會招活
    動期間，原告無論於展場、媒體、平面甚至網路，無不大量
    使用系爭商標，諸如蘋果日報、中國時報、聯合報、自由時
    報、爽報及歷屆活動書面文宣等，其中僅以97年4月2日至4
    月30日投入於蘋果日報之廣告宣傳費用為例，即高達新台幣
    （下同）38,530,000元，若自89年起迄97年7 月份止總計宣
    傳費用，更高達202,478, 892元。可見系爭商標圖樣不僅為
    原告所獨創，且在國內大型連鎖量販店競爭激烈之際，更屬
    大膽創新之前衛舉動，系爭商標已在無形之中成為渠等服務
    之代名詞，並於一般消費者之心目中，建立良好並深刻之印
    象。
  (三)原告在知名搜索引擎Google及「雅虎奇摩」網站之使用者發
    問的「知識+」網路分頁，以系爭商標搜尋，前者即有近
    331,000筆，其中點選率最高前10頁中原告所佔篇幅即高達
    80%；後者其中幾乎百分之90％以上的內容均為有關系爭商
    標之發問，是系爭商標圖樣「會員招待會」在原告長期大量
    使用後，業已取得第二層意義，有商標法第23條第4項規定
    之適用。
  (四)原告係系爭商標之最先創用者，自使用系爭商標迄今，已長
    達8年，投入之人力、物力與金錢，其總和換算價值，早已
    超過上億元，訴願決定理由僅以系爭商標旁搭配有『燦坤』
    、『環遊世界』、『夏季封館』、『封館』、『瘋狂省錢』
    、『非會員恕不招待』等字樣，即認為系爭商標乃一廣告宣
    傳用語，完全忽略原告對於系爭商標之重視及推廣，對原告
    顯失公平。另燦星 (全名為燦星旅遊網旅行社股份有限公司
    ) 與原告公司之間，本屬關係企業，對於相關活動，皆以共
    同舉辦之合作形式呈現，訴願決定理由稱「燦星以『會員招
    待會』做為廣告宣傳文字使用之事實」部分，恐有違誤。
  (五)故訴願決定維持被告核駁之處分，忽略原告創用系爭商標之
    歷史背景，及維護系爭商標所付出之努力，顯有不當。系爭
    商標無商標法第23條第1項第1款及第24條第1項規定之適用
    ，已臻明確。
  (六)並聲明：1.訴願決定及原處分均撤銷，被告應為系爭商標准
    予註冊之處分。2.訴訟費用由被告負擔。
三、被告之主張：
  (一)本件原告申請註冊之「會員招待會」，有「對所屬會員所提
    供之特別優惠方案」之意，且觀諸現今企業之行銷，多以鼓
    勵消費者加入會員，並給予會員特別優惠價格之方式促銷，
    是「會員招待會」已成為市場普遍使用之廣告性文字，原告
    以之作為商標圖樣，指定使用於「工商廣告之企劃、廣告宣
    傳及宣傳品遞送、為他人之採購服務（為其他企業採購商品
    及服務）、網路拍賣、百貨公司、超級市場、便利商店、超
    級商店、購物中心、郵購、電視購物、網路購物（電子購物
    ）、食品及飲料零售、電氣及電子器具零售、攝影器材零售
    。」等服務，不足以使服務之相關消費者認識其為表彰服務
    之標識，並得藉以與他人服務相區別，應不具識別性。
  (二)原告雖提供相當證據資料證明其為國際間知名之3C家電生產
    、經銷公司，且訴稱其自89年11月間即開始使用「會員招待
    會」作為服務表徵，並投以大量廣告。惟根據其所提有關「
    會員招待會」之使用資料，除文字設計與本案不儘相同外，
    其「會員招待會」皆與「燦坤」商標搭配使用，屬廣告態樣
    ，又經透過奇摩搜索引擎查詢，及依據原告所提供Google搜
    索引擎所查得之資料，市場上已有oBuy、全國電子、燦星、
    璟寬、、、等諸多廠商以「會員招待會」作為宣傳文字使用
    之事實，是一般消費者實無法只藉由單純「會員招待會」文
    字，來辨識商品或服務之來源，應不得據為系爭商標已取得
    識別性之具體事證，自有首揭法條規定之適用。
  (三)並聲明：1.駁回原告之訴。2.訴訟費用由原告負擔。
四、本件之爭點：
    系爭商標是否具備後天識別性。系爭商標是否有違反商標法
    第23條第1項第1款？
五、本院得心證之理由：
  (一)按「商標得以文字、圖形、記號、顏色、聲音、立體形狀或
    其聯合式所組成。前項商標，應足以使商品或服務之相關消
    費者認識其為表彰商品或服務之標識，並得藉以與他人之商
    品或服務相區別。」為商標法第5條所規定。又「商標有下
    列情形之一者，不得註冊：一、不符合第5條規定者。...
    」，為同法第23條第1項第1款所規定。而「... 有不符合第
    5條第2項規定之情形，如經申請人使用且在交易上已成為申
    請人商品或服務之識別標識者，不適用之。」復為同法第23
    條第4項所規定。
  (二)經查，本件原告申請註冊之「會員招待會」商標圖樣係由單
    純未經設計之橫書中文「會員招待會」所構成，其整體文字
    予相關消費者之認知，為對所屬會員所提供特別優惠方案之
    廣告性文字用詞，此類似的用語，為各業者為促銷廣告時所
    常使用，以之作為商標，指定使用於「工商廣告之企劃、廣
    告宣傳及宣傳品遞送、為他人之採購服務（為其他企業採購
    商品及服務）、網路拍賣、百貨公司、超級市場、便利商店
    、超級商店、購物中心、郵購、電視購物、網路購物（電子
    購物）、食品及飲料零售、電氣及電子器具零售、攝影器材
    零售」服務，不足以使商品或服務之相關消費者認識其為表
    彰商品或服務之標識，並得藉以與他人商品或服務相區別，
    不具識別性。原告固訴稱本件「會員招待會」商標業經其長
    期廣泛使用而取得第二層意義，有商標法第23條第4 項規定
    之適用等語，惟依據原告所檢送系爭商標實際使用態樣之證
    據資料觀之，原告於會員活動期間製作之廣告文宣資料中所
    載「會員招待會」之文字設計除與系爭商標不盡相同外，其
    於蘋果日報、中國時報、聯合報、自由時報、產經日報等各
    平面媒體之廣告資料及原告製作之文宣資料上，均配合有略
    經設計之原告公司名稱之特取部分「燦坤」2 字，且搭配有
    其他文字，如「環遊世界」、「夏季封館」、「封館」、「
    瘋狂省錢」、「非會員恕不招待」等字樣，是該等廣告文宣
    均另有「燦坤」作為區別服務來源之標識，該廣告資料上所
    載「會員招待會」字樣，予相關消費者之認知，應僅表達對
    原告所屬會員提供特別優惠方案之廣告宣傳用語，相關消費
    者並不會將「會員招待會」視為商標使用，是原告所舉之證
    據均無足證明其所主張商標法第23條第4 項之第二層意義；
    再由原告所提Google搜索引擎所查得之資料，可知市場上已
    有oBuy、全國電子、燦星、璟寬……等諸多廠商以「會員招
    待會」作為廣告宣傳文字使用之事實，亦可佐證相關消費者
    不會將「會員招待會」視為商標之使用，是縱使原告在97
    年4 月2 日至同年4 月30日投入於蘋果日報之廣告宣傳費高
    達新台幣38,530,000元，仍難認系爭商標業經原告長期廣泛
    使用，在交易上已成為其商品或服務之識別標識而取得第二
    層意義，自難謂已符合首揭商標法第23條第4 項之規定而得
    排除同條第1 項第1 款規定之適用。
六、綜上所述，系爭商標不具識別性，而有商標法第23條第1 項
    第1 款規定之適用，應不准註冊。被告所為之處分，並無不
    法，訴願決定予以維持，亦無不合。原告徒執前詞，訴請如
    聲明所示，於法無據，為無理由，應予駁回。又本案事證已
    臻明確，兩造其餘攻擊防禦方法均與本件判決結果不生影響
    ，故不逐一論述，併此敘明。
據上論結，本件原告之訴為無理由，依行政訴訟法第98條第1 項
前段，判決如主文。
中    華    民    國    98    年     3    月   26     日
                  智慧財產法院第一庭
                              審判長法  官  李得灶
                                    法  官  汪漢卿
                                    法  官  王俊雄
以上正本係照原本作成。
如不服本判決，應於送達後20日內向本院提出上訴狀並表明上訴
理由，如於本判決宣示後送達前提起上訴者，應於判決送達後20
日內補提上訴理由書（須按他造人數附繕本）。
中    華    民    國    98    年     3    月   26     日
                                    書記官  王英傑


司法院資訊處製作；財團法人民間司法改革基金會備份。
